臺灣高等法院民事判決
109年度勞上易字第15號
上  訴  人  廖宸緯
訴訟代理人  魏千峯律師
            姚妤嫱律師
被 上 訴人  遠傳電信股份有限公司

法定代理人  徐旭東
訴訟代理人  張惟淳
上列當事人間請求給付退休金事件，上訴人對於中華民國108年1
2月18日臺灣臺北地方法院108年度勞訴字第305號第一審判決提
起上訴，本院於109年5月26日言詞辯論終結，判決如下：
    主      文
原判決關於駁回上訴人後開第二項之訴部分，及該部分假執行之
聲請，暨訴訟費用之裁判均廢棄。
被上訴人應給付上訴人新臺幣肆拾壹萬捌仟零壹拾玖元，及自民
國一百零八年三月三日起至清償日止，按年息百分之五計算之利
息。
其餘上訴駁回。
第一、二審訴訟費用，由被上訴人負擔百分之五十六，餘由上訴
人負擔。
    事實及理由
一、上訴人主張：伊自民國86年6月16日起任職於被上訴人，被
    上訴人於107年10月3日以email公告「員工65提早優退專案
    」（下稱65優退專案），伊據此向被上訴人提出提早退休的
    申請，被上訴人於107年11月12日同意伊於108年1月31日提
    早退休，伊於退休離職時擔任網管暨核心維運處的副理，每
    月薪資為新臺幣（下同）93,100元，且伊的勞工退休金制度
    係選擇舊制，年資有21.67年，依勞動基準法（下稱勞基法
    ）第55條第1項第1款規定計算，基數應為37個基數，而依被
    上訴人之「65優退專案」計算伊之退休基數應為40.5，被上
    訴人應給付之退休金為377萬550元（93,100×40.5＝3,770,55
    0）。詎被上訴人竟僅給付上訴人32.51個基數的退休金，共
    302萬6,681元(93,100×32.51＝3,026,681)，其計算方式低於
    勞基法第55條第1項第1款規定。縱使伊於退休前知悉「65優
    退專案」的內容為退休金基數以年資×1.5計算，但因該部分
    約定違反勞基法之規定，依民法第71條、第111條規定，上
    開約定不生效力。是伊自得依勞基法第55條第1項規定及65
    優退專案，請求被上訴人給付退休金差額74萬3,869元（3,7
    70,550－3,026,681＝743,869），並自退休之日後30日即108
    年3月3日起算之法定遲延利息（原審為上訴人全部敗訴之判
    決，上訴人聲明不服，提起上訴）。並上訴聲明：（一）原
    判決廢棄。（二）被上訴人應給付上訴人743,869元，及自1
    08年3月3日起至清償日止，按年息5%計算之利息。
二、被上訴人則以：勞基法第55條關於退休金給予標準規定，其
    適用之前提，乃以符合勞基法第53條或第54條之情形為其要
    件，無從割裂適用，故非屬勞基法第53條或第54條之情形下
    ，即無勞基法第55條規定之適用。而優惠退休之性質，並非
    勞基法規定之法定退休，自得由勞資雙方依據事業單位制定
    或提供之方案，合意終止勞動契約，並受合意內容之拘束。
    伊公司於107年10月3日，就截至107年底實際年齡加服務年
    資超過65之員工發送如原證1之信函，載明伊推出員工提早
    優惠專案，截至107年底實際年齡加服務年資超過65者，若
    願意嘗試思考人生不同階段轉換可能性，於107年10月31日
    專案申請截止日前，主動與HRBP聯繫，瞭解專案的優惠內容
    與申請方式等，是此65優退專案為一次性專案性質，有申請
    期間之限制，且非強制性質。上訴人因當時年齡為46歲，工
    作年資滿21年，為65優退方案適用對象，但未符合勞基法第
    53條自請退休之條件，其所適用之方案為「年資每年×1.5×6
    個月平均工資」，上訴人經瞭解65優退專案內容後仍提出申
    請表，而伊於107年11月9日同意上訴人之申請，性質上屬合
    意終止勞動契約之法律行為，上訴人自應受雙方約定之內容
    所拘束，嗣後就金額之計算請求修正乙事，除不影響雙方已
    成立之契約、伊不受拘束外，伊就上訴人此請求修正亦未表
    示同意等語，資為抗辯。並答辯聲明：上訴駁回。
三、兩造不爭執事項（見本院卷第66頁）：
  ㈠上訴人自86年6月16日起任職於被上訴人，於108年1月31日退
    休離職時擔任被上訴人公司網管暨核心維運處的副理，每月
    薪資為93,100元。上訴人的勞工退休金制度係選擇舊制，至
    108年1月31日退休為止，時為46歲，於被上訴人服務之年資
    有21.67年。
  ㈡被上訴人於107年10月3日以email公告「65優退專案」，上訴
    人據此向被上訴人提出提早退休的申請，被上訴人公司於10
    7年11月12日同意上訴人於108年1月31日提早退休。
四、查被上訴人之65優退專案，是年資加上年齡，超過65即可申
    請，其中針對未滿55歲適用退休純舊制者之優退專案內容是
    年資×1.5×6個月平均工資，被上訴人據此依上訴人之年資計
    算32.51個基數，而給予上訴人302萬6,681元（93,100×32.5
    1＝3,026,681）乙情，為兩造所不爭執（見本院卷第66、67
    頁，原審卷第8、19、21頁）。又上訴人主張被上訴人上開
    給付低於勞基法第55條規定之退休金計算標準，此抵觸部分
    應屬無效等語，被上訴人則辯稱上訴人不符合勞基法第53條
    法定退休之規定，65優退專案針對未滿55歲者係優惠離職的
    方案，兩造為合意終止契約，即無勞基法第55條規定之適用
    等語。茲就兩造之爭點及本院之判斷，分述如下：
  ㈠「65優退專案」性質上是否屬合意終止勞動契約？是否適用
    勞基法之強制規定？
  ⒈按「為規定勞動條件最低標準，保障勞工權益，加強勞雇關
    係，促進社會與經濟發展，特制定本法；本法未規定者，適
    用其他法律之規定。雇主與勞工所訂勞動條件，不得低於本
    法所定之最低標準。」，勞基法第1條定有明文，是勞基法
    係規定勞動條件最低標準之法律，並未反對勞動條件優於其
    所規定者之約定。次按「勞工有下列情形之一，得自請退休
    ：工作15年以上年滿55歲者。工作25年以上者。工作10
    年以上年滿60歲者。」，勞基法第53條亦定有明文。又「勞
    基法第53條關於退休之要件，係為保障勞工權益而訂定之最
    低標準，故事業單位所訂之退休要件，如優於該規定者，自
    應從其所訂。又勞工依勞基法申請退休之權利，屬形成權，
    固不必得雇主之同意。惟雇主所訂退休辦法，如其條件較勞
    基法寬鬆，則該優退權利，與勞基法規定者有別。退休辦法
    既屬工作規則，有拘束勞雇雙方之效力，而為勞動契約內容
    之一部，勞工據此申請退休，自應依其規定辦理。」（最高
    法院103年台上字第1310號判決要旨參照）。是雇主所定勞
    工退休標準優於勞基法規定者，自為法所允許，此由勞基法
    第55條關於退休金給與之規定，並未限制其給與係以勞基法
    第53條自請退休及第54條強制退休所定之勞工為對象，可資
    證明。即勞雇雙方於勞雇關係存續中，若另達成合意之勞動
    條件，不違背勞基法中關於勞動條件最低標準之限制，且對
    勞工係屬有利者，應認已屬勞動契約內容之一部分，而有拘
    束勞雇雙方之效力；反之，若另達成合意之勞動條件，違背
    勞基法中關於勞動條件最低標準之限制，即應依民法71條、
    第111條等規定定其效力。
　⒉按解釋契約，如契約文字已表示當事人之真意，無須別事探
    求者，即無須反捨契約文字而更為曲解（最高法院97年度台
    上字第1676號裁判要旨參照）。查，被上訴人於107年10月3
    日，就截至107年底實際年齡加服務年資超過65之員工發送
    如原證1之信函，記載：「…為了提供員工更多生涯規劃的選
    擇機會，公司推出『員工提早優退專案』。您已符合申請資格
    （截至今年年底實際年齡加服務年資超過65），若您願嘗試
    思考人生不同階段轉換可能性，請您於2018/10/31專案申請
    截止日前，主動與HRBP聯繫，瞭解專案的優惠內容與申請方
    式。」等語（即65優退專案，見原審卷第13頁），已載明係
    員工提早優「退」專案。且被上訴人因上訴人表達意願而提
    供給上訴人之申請表格，其抬頭為「員工提早『退休』申請表
    」，其內容記載：「提早『退休』日期0000-00-00」、「年資
    起算日期0000-0-00」、「本人瞭解員工提早優『退』專案計
    畫內容，欲申請『退休』。申請人簽名…」、「最後工作日000
    0-0-00」等語，並經被上訴人審核後准許，此有前述被上訴
    人之「員工提早退休申請表」可考（見原審卷第47頁），再
    者，被上訴人發給上訴人之「離職證明書」，亦於備註欄記
    載「員工參加公司優『退』方案」（見原審卷第17頁）。是從
    被上訴人提出名稱為「員工提早優退專案」，提供予上訴人
    申請之表格，及被上訴人准許之表達方式，文義上均已表示
    上訴人是以退休方式離職，揆諸前揭最高法院裁判意旨，無
    須反捨契約文字而更為曲解。因此，堪認上訴人係依據被上
    訴人之65優退專案，申請優惠退休，經被上訴人同意，而合
    意上訴人以65優退專案方案內容之優惠退休方式離職，即如
    前所述以年資加上年齡超過65為申請資格，其中針對未滿55
    歲適用退休純舊制者之優退專案內容是給付「年資×1.5×6個
    月平均工資」之退休金。
  ⒊查勞基法係規定勞動條件最低標準之法律，而關於勞工退休
    之條件與退休金之計算標準，自屬勞動條件之一環，從而，
    揆諸前揭規定，兩造達成上訴人依65優退專案內容以退休方
    式離職，並依該專案內容給付退休金之合意，若65優退專案
    約定優於勞基法規定之部分，自為法之所許；但違背勞基法
    中關於勞動條件最低標準之限制者，即屬違反法律強制禁止
    規定（詳後所述）。
　㈡「65優退專案」是否抵觸勞基法第55條之強制規定？若是，
    該專案之約定是否為全部、自始無效？上訴人之退休金應如
    何計算？
  ⒈按「勞工退休金之給與標準如下：按其工作年資，每滿1年
    給與2個基數。但超過15年之工作年資，每滿1年給與1個基
    數，最高總數以45個基數為限。未滿半年者以半年計；滿半
    年者以1年計。…」、「前項第1款退休金基數之標準，係指
    核准退休時1個月平均工資。」，勞基法第55條第1項、第2
    項定有明文。次按「法律行為，違反強制或禁止之規定者，
    無效。」、「法律行為之一部分無效者，全部皆為無效。但
    除去該部分亦可成立者，則其他部分，仍為有效。」，民法
    第71條前段、第111條亦分別定有明文。又「優惠退休辦法
    之適用，依民法第111條，法律行為之一部分無效者，全部
    皆為無效。但除去該部分亦可成立者，則其他部分，仍為有
    效之法理，縱其他部分有無效情形，該有利部分仍屬有效。
    查系爭辦法第4條第4款，公司服務年資加計實際年齡65歲（
    含）以上者得退休之規定，屬優惠退休，為原審認定之事實
    ，則系爭辦法第17條關於核定權限之規定，雖未區分優惠退
    休或合於勞基法之退休，其違反勞基法部分，固不生效力，
    但優惠退休部分，因未牴觸勞基法，所加之核定要件，仍然
    有效。」（最高法院103年台上字第1310 號判決要旨參照）
    。
　⒉關於退休條件優劣之判斷，内政部75年12月16日（75)台内勞
    字第465547號函釋：「…事業單位退休標準優於勞動基準法
    之認定原則：(一)勞工得自請退休之年齡、年資限制較該法
    第53條規定為短者。(二)強制勞工退休之年齡較該法第54條
    規定為長，並尊重勞工意願者。(三)勞工退休金基數較該法
    第55條規定為高者。(四)其他相當於退休金給與標準較該法
    規定為高者。…」可資參佐。經查，被上訴人之65優退專案
    關於自請退休條件，是年資加上年齡超過65即可，較勞基法
    第53條規定為短，可認優於該條規定，即無牴觸勞基法，該
    自請退休之優惠條件，應屬有效。又65優退專案針對未滿55
    歲適用退休純舊制者之優退專案內容是年資×1.5×6個月平均
    工資，被上訴人據此依上訴人之年資計算32.51個基數，而
    給予上訴人302萬6,681元（93,100×32.51＝3,026,681），已
    如前述，然依據勞基法第55條規定，上訴人工作年資21.67
    年，其中第1年至第15年，每滿1年給與2個基數，共30個基
    數；其餘超過15年之6.67年（計算式：21.67－15＝6.67），
    每滿1年給與1個基數，滿半年者以1年計，故為7個基數，以
    上總計37個基數，而勞工退休金之給與，係以退休金基數之
    標準之相乘積為給與之標準，以此計算，上訴人依勞基法得
    請求退休金344萬4,700元（計算式：93,100元×37＝3,444,70
    0元），是65優退專案關於退休金金額計算標準部分，違反
    勞基法第55條規定部分，依民法第71條前段規定不生效力，
    是關於退休金給付金額之計算方式，應按勞基法第55條所定
    之最低標準，亦即被上訴人仍應依勞基法第55條規定給付退
    休金予上訴人。至於上訴人主張其第1年至第15年之前面15
    個基數適用勞基法，1年給與2個基數，剩下6.67年的7個基
    數適用65優退專案再乘以1.5，以上總計40.5個基數，被上
    訴人應給付之退休金為377萬550元（計算式：93,100×40.5＝
    3,770,550）云云，然65優退專案關於退休金金額計算標準
    部分，未達勞基法第55條規定最低標準，即應依該條規定之
    最低標準給付，上訴人割裂適用65優退專案及勞基法規定，
    殊非可取。
　⒊綜上，上訴人依勞基法得請求之退休金至少為344萬4,700元
    ，此為勞動條件之最低標準，然被上訴人僅給付上訴人302
    萬6,681元，是上訴人依勞基法第55條規定及65優退專案，
    請求被上訴人給付其間差額41萬8,019元（3,444,700元－3,0
    26,681元＝418,019元），自屬有據，逾此部分，即非有理由
    。
　㈢按「第1項所定退休金，雇主應於勞工退休之日起30日內給付
    」，勞基法第55條第3項前段定有明文。查上訴人最後工作
    日為108年1月31日，被上訴人自該日起30日內即108年3月2
    日內應給付退休金，因此，上訴人就前述退休金差額差額41
    萬8,019元，請求自108年3月3日起算之法定遲延利息，亦屬
    有理由。
五、綜上所述，上訴人依勞基法第55條第1項規定及65優退專案
    ，請求被上訴人給付退休金差額41萬8,019元，及自108年3
    月3日起至清償日止，按年息5%計算之利息部分，為有理由
    ，應予准許；逾此部分之請求，為無理由，不應准許。從而
    原審就上開應准許部分，為上訴人敗訴之判決，尚有未洽，
    上訴論旨指摘原判決此部分不當，求予廢棄改判，為有理由
    ，爰由本院廢棄改判如主文第二項所示。至於上訴人之請求
    不應准許部分，原審為上訴人敗訴之判決，並駁回其假執行
    之聲請，經核並無不合，上訴意旨指摘原判決此部分不當，
    求予廢棄改判，為無理由，應駁回此部分之上訴。又本件訴
    訟標的金額未逾150萬元，兩造均不得上訴第三審，即無依
    勞動事件法第44條依職權宣告假執行之必要，併此敘明。
六、本件事證已臻明確，兩造其餘之攻擊或防禦方法及所用之證
    據，經本院斟酌後，認為均不足以影響本判決之結果，爰不
    逐一論列，附此敘明。
七、據上論結，本件上訴為一部有理由、一部無理由，爰判決如
    主文。
中　　華　　民　　國　　109 　年　　6 　　月　　16　　日
                  勞動法庭 
                      審判長法  官   黃雯惠
                            法  官   林佑珊
                            法  官   賴秀蘭
正本係照原本作成。
不得上訴。
中　　華　　民　　國　　109 　年　　6 　　月　　17　　日
　　　　　　　　　　　　　　　　　　　　　
　　　　　　　　　　　　　　書記官   林淑貞